【裁判字號】    97,交聲,307
【裁判日期】    970317
【裁判案由】    聲明異議
【裁判全文】
臺灣彰化地方法院交通事件裁定         97年度交聲字第307號
移送機關即
原處分機關  交通部公路總局臺中區監理所彰化監理站
異  議  人
即受處分人  甲○○
上列異議人即受處分人因違反道路交通管理處罰條例案件，對於
交通部公路總局臺中區監理所彰化監理站97年1月3日彰監四字第
裁64-I00000000號處分不服，聲明異議，本院裁定如下：
    主  文
原處分撤銷。
甲○○不罰。
    理  由
一、本件聲明異議意旨略以：受處分人即異議人甲○○於民國96
    年11月23日20時57分許，駕駛車牌號碼528-RZ號自小貨車，
    行經彰化縣二水鄉○○路與水森路口時，遭警員乙○○開單
    舉發（闖紅燈），然該路口之號誌係交叉閃爍而非紅燈亮起
    ，應是提醒駕駛人注意路況，減速通過，並無違規情事，異
    議人向警員表明該處號誌有故障，卻未為警員接受，為此聲
    明異議，爰請求撤銷原處分等語。
二、原處分意旨略以：異議人即受處分人甲○○於96年11月23日
    20時57分許，因駕駛車牌號碼528-RZ號自小貨車，行經彰化
    縣二水鄉○○路與水森路口，在該有燈光號誌管制之交岔路
    口闖紅燈，經彰化縣警察局田中分局警員當場以受處分人違
    反道路交通管理處罰條例第53條第1 項規定為由舉發之。原
    處分機關認定受處分人違規事證明確，乃於96年11月23日依
    違反道路交通管理處罰條例第53條第1 項、第63條第1項第3
    款及違反道路交通管理事件統一裁罰基準表之規定，裁處受
    處分人罰鍰新臺幣3600元，並記違規點數3點。
三、（一）按法院就道路交通違規受處分人不服公路主管機關或
          警察機關或其聯合設置之裁決機關處罰後，所為聲明
          異議案件之處理，準用刑事訴訟法有關之規定；又犯
          罪事實應依證據認定之，無證據不得推定其犯罪事實
          ，道路交通案件處理辦法第4條第1項、刑事訴訟法第
          154條第2項分別定有明文。是法院就道路交通聲明異
          議受處分人是否有違反道路交通管理處罰條例所列之
          事實，仍應依證據認定之，無證據不得推定受處分人
          有道路交通違規之事實。又執行交通勤務警察依法律
          規定製單舉發違反道路交通管理處罰條例所列之違規
          事實，並由公路主管機關加以處罰，係行政機關執行
          公權力措施而對外直接發生法律效果之單方行政行為
          ，本質上為行政處分，亦即公務員基於職務上權力，
          依法就特定之具體事件所為具公法上效果之單方行政
          行為，該行政處分其實質內容是否正確、違法，受處
          分人有爭執時，基於今日政治、經濟、文化及社會結
          構上之變遷，以及行政訴訟上當事人之法的對等性觀
          念，公路主管機關對於人民有所處罰，此課以人民負
          擔之事實，必須由處罰或舉發機關證明人民違法事實
          （行政訴訟法第136條準用民事訴訟法第277條規定參
          照），從而，法院就道路交通案件聲明異議之處理，
          認定受處分人道路交通違規之事實，準用刑事訴訟法
          證據章規定之結果，仍應依積極證據認定之，不得僅
          憑警察機關員警逕行開立（未經道路違規人簽認）之
          舉發違反道路交通管理事件通知單、及主管機關違反
          道路交通管理事件裁決書，即推定受處分人有道路交
          通違規之事實。而警察機關員警就交通違規之舉發（
          填載道路交通管理事件通知書）之目的，乃在維護交
          通秩序公共利益，且兼含使受舉發人受交通違規裁罰
          為目的，是其舉發情形是否與事實相符，仍應調查其
          他證據以資審認。
    （二）換言之，公路主管機關對於人民有所處罰，必須舉證
          證明其違法事實，倘不能證明違法事實之存在，其處
          罰即不能認為合法。況行政罰法已於94年2月5日公布
          、已於95年2月5日施行，該法第7條第1項即明定：「
          違反行政法上義務之行為非出於故意或過失者，不予
          處罰。」，及參照該條立法意旨：「3 、現代民主法
          治國家對於行為人違反行政法上義務欲加以處罰時，
          應由國家負證明行為人有故意或過失之舉證責任，方
          為保障人權之進步立法」可知，舉證責任不再採大法
          官會議解釋字第275 號，「人民違反法律上之義務而
          應受行政罰之行為，法律無特別規定時，雖不以出於
          故意為必要，仍須以過失為其責任條件。但應受行政
          罰之行為，僅須違反禁止規定或作為義務，而不以發
          生損害或危險為其要件者，推定為有過失，於行為人
          不能舉證證明自己無過失時，即應受處罰。」之推定
          過失主義，故行政機關必須證明行為人有故意或過失
          ，方得論處行為人，因此，欲處罰人民必須先由行政
          機關負舉證證明之責。
四、茲以現今電子科技器材之發達及相機（包括數位相機）之普
    及，執法人員輔以拍照或攝影之方式就駕駛人交通違規事實
    予以舉證，已非難事，除易為民眾所信服及不易產生爭議外
    ，更易佐證舉發違規警員陳述之真實。經查，96年11月23日
    當日執行勤務之員警於舉發當時並未拍照存證，且彰化縣警
    察局彰警交字第0970008850號函中亦說明: 「96年11月23日
    起3 日內之員警工作紀錄簿，並無該路口維修工作紀錄資料
    ；爰此，該號誌有無故障損壞情形，仍以現場所見為準」，
    自無法排除號誌有故障之可能。是以，本件違規情節除舉發
    通知單外，實無其他補強證據可資佐證，而本院又無法排除
    該號誌有故障之可能，是無從逕以該舉發通知單，遽認異議
    人有前揭違規之事實。
五、公路主管機關對於人民科處罰鍰，既係對於人民財產權之侵
    害，自必須確實證明其有違法事實，倘未能舉證之，其處罰
    即不能認為合法，今原處分機關就異議人有裁決書上所載違
    規事實即「駕車行經有燈光號誌管制之交岔路口闖紅燈」事
    實之存在，既未能提出確切證據以資證明，自難認異議人確
    有上開違規行為。從而，原處分機關不查，逕對異議人為前
    開裁罰，難認適法，異議人之異議，為有理由，自應由本院
    將原處分機關之處分撤銷，另均諭知異議人不罰，以資適法
    。
六、依道路交通案件處理辦法第20條前段，裁定如主文。
中    華    民    國    97    年  3    月     17    日
                  交通法庭         法  官  吳俊螢
以上正本證明與原本無異。
如不服本裁定，應於裁定送達後5 日內向本院提出抗告狀（須附
繕本）。
中    華    民    國    97    年  3    月     17    日
                                   書記官  林怡吟


司法院資訊處製作；財團法人民間司法改革基金會備份。
